臺灣桃園地方法院刑事判決
109年度訴字第608號
公  訴  人  臺灣桃園地方檢察署檢察官 
被      告  郭瓊甄


選任辯護人  蔡文彬律師
            林明賢律師
被      告  陳奎宇



            陳一文



上列被告因妨害自由等案件，經檢察官提起公訴（108年度偵字
第11260號），本院判決如下：
    主  文
甲○○共同犯剝奪他人行動自由罪，處有期徒刑肆月，如易科罰
金，以新臺幣壹仟元折算壹日。
丙○○、乙○○共同犯剝奪他人行動自由罪，均處有期徒刑參月，如
易科罰金，均以新臺幣壹仟元折算壹日。
    事  實
一、緣甲○○因不滿其乾弟弟戊○○前長期積欠債務未還，欲向其催
    討欠款，事先得知戊○○父親往生將辦理喪事，竟和其男友丙○○、丙○○之員工乙○○及其他真實姓名年籍不詳之成年人（無
    積極證據證明有未滿18歲之人），共同基於剝奪他人行動自
    由之犯意聯絡，於民國108年1月6日上午10時50分許，分乘
    多輛車，至桃園市○○區○○路000號桃園市政府殯葬管理所桃
    園服務中心（下稱殯儀館），甲○○指示乙○○、丙○○以多人之
    勢，上前欲強押戊○○離開，迫使其與之處理債務，因而與戊○○之親友發生拉扯等肢體衝突，嗣因戊○○係孝子需在場辦理
    喪事，其他家屬見狀遂同求情，甲○○等人即向戊○○、魯蘊華
    恫稱：需戊○○之同居人庚○○先跟其走，戊○○始得繼續辦喪事
    等語，魯蘊華迫於為避免甲○○等人妨害喪事繼續進行之心理
    壓力，而依甲○○指示搭乘乙○○駕駛之車輛，由乙○○搭載魯蘊
    華隨戊○○至桃園市○○區○○○街000○0號住所進行安靈儀式，然
    不准魯蘊華下車參與上開安靈儀式，以此方式妨害魯蘊華之
    行動自由；嗣戊○○於同日11時49分許再返回殯儀館後，甲○○
    等人方讓讓魯蘊華下車參與撿骨儀式，使其恢復行動自由。
二、案經戊○○、魯蘊華訴由桃園市政府警察局桃園分局報告臺灣
    桃園地方檢察署檢察官偵查起訴。
    理  由
壹、程序事項
一、證人戊○○、魯蘊華於偵訊時之陳述均有證據能力：
  ㈠按刑事訴訟法第159 條之1 第2 項明定，檢察官於偵訊程序
    取得被告以外之人所為陳述，除顯有不可信之情況者外，均
    有證據能力，得為證據，當事人若主張其顯有不可信之情形
    者，本乎當事人主導證據調查原則，自應負舉證責任，否則
    ，被告以外之人向檢察官所為之陳述，毋庸另為證明，即得
    作為認定被告犯罪之證據（最高法院96年度台上字第5684號
    判決意旨參照）。本件證人戊○○、魯蘊華於檢察官偵查中所
    為之證述，業經依法具結，亦未見檢察官有何違法取證之情
    形，復無證據證明其等於偵查中檢察官訊問時所為之陳述，
    有顯不可信之情形，是其上開於偵查中之陳述自具證據適格
    。且證人戊○○、魯蘊華已於本院審理中到庭接受交互詰問作
    證，予被告甲○○及其辯護人、被告丙○○、被告乙○○行使對質
    詰問之機會，復經本院審理中提示其等於偵訊時之筆錄及告
    以要旨並依法辯論，完足證據調查之程序，以保障被告之訴
    訟權利，是證人戊○○、魯蘊華於偵查中之證言自亦具有證據
    能力並得採為證據。被告辯護人爭執此部分陳述之證據能力
    ，並無理由。
二、按當事人、代理人或辯護人於法院調查證據時，知有刑事訴
    訟法第159 條第1 項不得作為證據之情形，而未於言詞辯論
    終結前聲明異議者，視為有前項之同意，刑事訴訟法第159 
    條之5 分第2項定有明文。經查本案以下所引用之除證人戊○○、魯蘊華於偵訊時證述外之供述證據，經本院依法踐行調
    查證據程序，檢察官、被告甲○○及其辯護人、被告丙○○、被
    告乙○○於本院準備程序中並未爭執證據能力（見本院卷第61
    頁），且迄至言詞辯論終結前亦未再聲明異議，本院審酌該
    等證據方法於製作時尚無違法或不當情事，且客觀上亦無不
    可信之情況，堪認為適當，依上開規定，應認有證據能力。
三、判決以下所引用之非供述證據，均與本件事實具有自然關聯
    性，且核屬書證、物證性質，又查無事證足認有違背法定程
    序或經偽造、變造所取得等證據排除之情事，復經本院依刑
    事訴訟法第164 條、第165 條踐行物證、書證之調查程序，
    堪認均具有證據能力。
貳、實體事項
一、認定事實所憑之證據及理由：　
　　訊據被告甲○○、丙○○、乙○○均坦承有於上開時、地，因甲○○
    為向戊○○催討債務，而由甲○○、丙○○共乘車號000-0000黑色
    自小客車、乙○○駕駛車號0000-00灰色休旅車前往上開殯儀
    館，期間由乙○○駕駛上開車輛搭載魯蘊華自殯儀館前往戊○○
    住所進行安靈儀式後再返回殯儀館等情，然均否認有何被訴
    非法剝奪行動自由犯行，其等辯稱如下：㈠甲○○辯稱：是魯
    蘊華說要回去家裡安靈，才自己坐上乙○○的車，並沒有妨害
    告訴人等辦理喪事，是要等他們處理告一段落，才跟戊○○談
    債務的事等語，辯護人為其辯稱：戊○○長期積欠債務，避不
    見面，不得以方於戊○○必將出面的場合向其催討債務，惟因
    辦理喪事，戊○○必有眾多親友及小弟在場，為免發生意外始
    央請丙○○、乙○○陪同，僅分乘兩輛車，於現場因戊○○一方之
    親友人數眾多，因而發生口角及推擠，然戊○○因積欠甲○○自
    知理虧，在小弟面前為顧及臉面，願意處理債務，經溝通後
    達成共識待安靈結束後，由戊○○尋找地點談論債務問題，為
    避免戊○○食言，甲○○要求陪同，經戊○○安排，因戊○○方人數
    眾多，車輛不足，魯蘊華方搭乘乙○○車輛前往安靈，甲○○並
    未施用任何手段剝奪其行動自由等語置辯。㈡丙○○辯稱：我
    只是不放心甲○○才陪同前往，我都待在殯儀館等候等語。㈢
    乙○○辯稱：因為戊○○欠甲○○錢，而我當時是丙○○的員工，所
    以甲○○叫我去要這筆錢，我當時在殯儀館請戊○○跟甲○○說一
    下話，然後就被戊○○的兄弟毆打，後來是甲○○叫我開車載魯
    蘊華去戊○○家中，魯蘊華是自願上車的，安靈完之後，我又
    載魯蘊華回殯儀館，後來魯蘊華就跟戊○○和甲○○談債務問題
    ，我沒有限制他的人身自由等語。經查：
　㈠證人即告訴人戊○○、魯蘊華於偵查及本院審理時均證稱：於
    案發當日早上在上開殯儀館辦喪事，約11時許要移靈時，甲○○就聚眾在那邊堵我們，一開始甲○○還沒出現，只有乙○○等
    人來現場，對戊○○說跟我走，就要拉扯戊○○走，我們在辦喪
    事當然不肯，然後戊○○親友上前阻止就打起來，對方一直說
    我們欠錢、欠錢，不讓我們辦，然後就叫一群人來，幾乎都
    是年輕人約10餘名，後來甲○○與丙○○就出現了，甲○○表示現
    在就是要押著戊○○處理債務問題，稱「我們今天就是要來跟
    你要錢，不給我們錢，我們就不讓你辦喪事」，我們就向甲○○求情，因為安靈有看時辰，求他先讓我們辦完喪事再談金
    錢糾紛的事，甲○○原先拒絕，經過懇求後，甲○○遂表示先押
    魯蘊華做人質，讓戊○○可以先辦喪事，確保安靈後戊○○仍會
    回殯儀館談論債務的事，然後就叫乙○○押著魯蘊華上車，魯
    蘊華是自己上車的，但不走不行，因為對方人實在太多了，
    魯蘊華希望將公公喪事圓滿完成，無可奈何跟著上車，車上
    連魯蘊華、乙○○有4人，一路上魯蘊華就被押在車上，戊○○
    辦喪事到哪裡，押魯蘊華的車就跟到哪裡，戊○○在家裡辦完
    移靈之後就回殯儀館，至殯儀館後魯蘊華問乙○○可否讓其下
    車繼續進行撿骨等儀式，乙○○就打電話給甲○○，甲○○同意後
    ，乙○○就讓魯蘊華下車去殯儀館撿骨等語（見偵卷第70、12
    1頁，本院卷㈠第238-239、277-279頁）
　㈡核與殯儀館現場監視器（10時47分至11時3分、11時35分至11
    時51分許、11時51分至12時7分許）勘驗結果大致相符，前
    開監視器勘驗結果顯示甲○○、丙○○駕駛車號000-0000黑色自
    小客車搭載至少1名成員（丁）、乙○○駕駛車號000-0000灰
    色休旅車搭載至少3名不詳成員（甲乙丙）在殯儀館門口等
    候，待戊○○於10時50分許，與親友手捧骨灰罈自殯儀館走出
    準備上車時，乙○○即與2名不詳男子（甲、乙）下車靠近戊○○，欲將戊○○朝灰色休旅車方向拉扯，經戊○○親友A男上前阻
    止而與甲男發生拉扯，乙○○亦朝A男揮拳，隨後自殯儀館走
    出約10名人參與上開衝突（應係戊○○方親友）；嗣10時51分
    許，甲○○、丙○○及1名不詳男子亦下車前往戊○○所在處，並
    與戊○○、魯蘊華以及自灰色休旅車下車之不詳成員及其他數
    名不詳之人持續談話至10時56分許，期間有自灰色休旅車下
    車之丙男經甲男指示前往監視器畫面右上方跑去後，隨即有
    至少10名不詳男子隨丙男奔跑而來，與乙○○、甲男一同進入
    殯儀館內，復自殯儀館內走出前往甲○○、戊○○談話處站立、
    圍觀；而於10時56分後，戊○○則與A男、約5名友人搭乘車輛
    準備前往安靈；魯蘊華則於10時57分許，尾隨丙男、乙○○、
    甲男前往灰色休旅車，並自行坐進駕駛座後方之後座；甲○○
    、丙○○及不詳男子則返回黑色自小客車，後灰色休旅車隨即
    於10時59分駕駛離去，黑色自小客車則持續停放在殯儀館前
    ，約11時35分許，另有兩名不詳男子亦上黑色自小客車；直
    至11時49分許，戊○○與友人駕車返回殯儀館，戊○○下車前往
    黑色自小客車與車內之甲○○、丙○○交談，戊○○友人至少3名
    陪同在旁，戊○○於11時50分與友人返回殯儀館後，隨即又返
    回黑色小客車處與車內之甲○○等人談話後再返回殯儀館；後
    於11時51分許，灰色休旅車亦返回殯儀館，該車駕駛下車後
    前往黑色自小客車與車內之甲○○等人談話後返回車上，隨後
    魯蘊華則於11時52分許，單獨自灰色休旅車下車，進入殯儀
    館內等情，有本院109年10月23日、110年2月5日勘驗筆錄及
    畫面截圖在卷可參（見本院卷㈠第147-151、208-211、215-2
    21頁）。足見證人即告訴人戊○○、魯蘊華上開證述內容，與
    事實相符，可以採信。
　㈢是綜合上開事證可認，被告3人等確實有邀集10幾名不詳男子
    （黑色小客車內至少另有1人、灰色休旅車內至少另有3人、
    其餘不詳男子至少10名）於告訴人辦理喪事過程中到場，被
    告乙○○等人先有強行拉扯戊○○離開之舉措，並因而引發雙方
    人馬發生肢體衝突，嗣後戊○○雖得以繼續前往住處進行安靈
    儀式，然魯蘊華卻需於安靈過程中始終待在乙○○所駕之灰色
    休旅車上直至戊○○再度返回殯儀館，而不得繼續參與安靈儀
    式，並帶取得甲○○同意後始得下車，進入殯儀館進行撿骨儀
    式，足證告訴人魯蘊華確時係因被告等人以其人數眾多、施
    用上開強暴、恐嚇不讓其等繼續辦喪事等非法方法，使魯蘊
    華迫於不敢反抗之心理壓力而將其拘束在車上，堪認已使告
    訴人魯蘊華喪失或抑制其行動自由或意思活動自由持續相當
    時間，而剝奪其行動自由，至為明確。而我國素來重視孝道
    ，對於父母、長輩之喪事尤為慎重，告訴人魯蘊華為戊○○之
    同居人，如非被告等人以上開非法方式迫使其擔任人質，豈
    有可能不參與安靈儀式，反而待在車上？如非其行動自由遭
    到拘束，豈有可能於灰色休旅車返回殯儀館將繼續進行撿骨
    儀式時，反而需灰色休旅車上之成員先行下車向甲○○請示後
    ，告訴人魯蘊華始能離開灰色休旅車前往殯儀館？凡此益證
    ，魯蘊華當時之行動自由確實遭到剝奪，是被告等人辯稱魯
    蘊華是自願上車未妨害其行動自由云云，尚難採信。
　㈣綜上所述，本案事證明確，被告3 人前開犯行均洵堪認定，
    應依法論科。
二、論罪科刑
　㈠被告甲○○、丙○○、乙○○為本案犯行後，刑法第302 條第1 項
    業於108 年12月25日修正公布，並自同年月27日施行，惟該
    次修正僅將刑法施行法第1條之1第2項前段所規定提高30倍
    之罰金數額調整換算後予以明定，不涉構成要件或法定刑度
    之變更，無關有利或不利於被告之情形，不生新舊法比較適
    用之問題，應依一般法律適用原則，逕行適用裁判時之規定
    論處，先予敘明。
  ㈡按刑法第302條第1項、第304條第1項及第305條之罪，均係
    以人之自由為其保護之法益。而刑法第302條第1項之罪所稱
    之非法方法，已包括強暴、脅迫或恐嚇等一切不法手段在內
    。因之，如以非法方法剝奪他人行動自由行為繼續中，再對
    被害人施加恐嚇，或以恐嚇之手段迫使被害人行無義務之事
    ；則其恐嚇之行為，仍屬於非法方法剝奪行動自由之部分行
    為，應僅論以刑法第302條第1項之罪，無另成立同法第304
    條或第305條之罪之餘地（最高法院90年度台上字第3297號
    判決意旨參照）。是核被告3人所為，均係犯刑法第302條第
    1項之剝奪他人行動自由罪。
　㈢被告甲○○、丙○○、乙○○及其他真實姓名年籍不詳之成年人間
    ，就上開犯行，具犯意聯絡及行為分擔，應論以共同正犯。
  ㈣被告乙○○前因妨害自由案件，經臺灣臺北地方法院以105年度
    易字第12號判決判處有期徒刑3月確定，於105年8月22日易
    科罰金執行完畢，固有臺灣高等法院被告前案紀錄表在卷可
    憑，其於有期徒刑執行完畢後，5 年內故意再犯本件有期徒
    刑以上之罪，雖合於刑法第47條第1 項所規定累犯之要件，
    然依最高法院刑事大法庭110年度台上大字第5660號裁定意
    旨，本件檢察官既未具體指明被告乙○○構成累犯之事實及應
    加重其刑之證明方法，依卷內現存證據，尚難認被告乙○○有
    犯本罪之特別惡性或對刑罰之反應力薄弱等教化上之特殊原
    因，而有必要透過累犯加重之制度以達特別預防之目的，是
    尚無論以累犯及加重其最低本刑之必要。
　㈤爰以行為人之責任為基礎，審酌被告3人為催討對戊○○之債務
    ，不思循和平、理性之方式解決，竟與其他不詳男子共同以
    非法方法剝奪告訴人魯蘊華之行動自由，造成魯蘊華未能參
    與長輩喪事之終生遺憾，所為實應非難，復衡以被告3人於
    犯後均否認犯行，犯後態度非佳，兼衡其等犯罪動機、目的
    、手段、被告各自之參與程度，暨考量被告自述之智識程度
    、素行、家庭經濟狀況等一切情狀，分別量處如主文所示之
    刑，並均諭知易科罰金折算標準。
參、不另為無罪諭知部分
一、公訴意旨雖以：
　㈠待戊○○再返回該火葬場參與火化儀式後，隨即於同日11時56
    分許，遭被告甲○○恫嚇稱：不還錢喪事就不用辦了等語，致
    戊○○心生畏懼，未能續予完成撿骨等喪禮儀式，即應被告甲○○要求上車前往附近之桃園市○○區○○路000○0號無名花店商
    討債務，魯蘊華亦換車與戊○○共同搭乘由被告甲○○所駕駛之
    車輛，與被告甲○○、被告丙○○一同前往上開花店，其他人則
    分乘他車，一行人前往上址無名花店；
　㈡復由被告甲○○向戊○○、魯蘊華2人恫稱：如果不還款新臺幣（
    下同）150萬元，就會帶人來其等的家騷擾，其知工作地點
    、家裡地址等語，使戊○○、魯蘊華心生畏懼，雖戊○○認僅欠
    甲○○54萬元，然仍依甲○○等人指示，魯蘊華被迫交付當日所
    收取之奠儀21萬3千元，戊○○則被迫簽立面額5萬元之本票20
    張及面額30萬元現金保管條1張交付給被告甲○○等人，嗣被
    告甲○○一行人得手後離去，戊○○、魯蘊華始得自由離開。因
    認被告3人就此部分亦涉犯刑法第302 條第1 項之共同剝奪
    他人行動自由、同法第346 條第1 項之共同恐嚇取財罪嫌等
    語。
二、按犯罪事實應依證據認定之，無證據不得認定其犯罪事實；
    又不能證明被告犯罪者，即應諭知無罪之判決，刑事訴訟法
    第154 條第2 項、第301 條第1 項分別定有明文。又認定不
    利於被告之事實，須依積極證據，茍積極證據之本身已存有
    瑕疵而不足為不利於被告事實之認定時，即應為有利於被告
    之認定，更不必有何有利之證據（參照最高法院82年度台上
    字第163號判決意旨）。再按被害人之為證人，與通常一般
    第三人之為證人不侔。被害人就被害經過所為之陳述，其目
    的在於使被告受刑事訴追處罰，與被告處於絕對相反之立場
    ，其陳述或不免渲染、誇大。是被害人縱立於證人地位具結
    而為指證、陳述，其供述證據之證明力仍較與被告無利害關
    係之一般證人之陳述為薄弱。從而，被害人就被害經過之陳
    述，除須無瑕疵可指，且須就其他方面調查又與事實相符，
    亦即仍應調查其他補強證據以擔保其指證、陳述確有相當之
    真實性，而為通常一般人均不致有所懷疑者，始得採為論罪
    科刑之依據，非謂被害人已踐行人證之調查程序，即得恝置
    其他補強證據不論，逕以其指證、陳述作為有罪判決之唯一
    證據（參照最高法院95年度台上字第6017號判決意旨）。
三、公訴人認被告甲○○等3人涉有上揭刑法第302 條第1 項之共
    同剝奪他人行動自由、同法第346 條第1 項之共同恐嚇取財
    罪嫌，無非係以：被告甲○○、丙○○、乙○○於警詢及偵查中之
    供述、告訴人戊○○、魯蘊華於警詢及偵查中之指述、證人辛○○於警詢及偵查中之指述、林熒翊於警詢中之證述、臺灣桃
    園地方檢察署檢察事務官現場勘驗筆錄等件為其主要論斷依
    據。
四、訊據被告3人堅決否認有何上開剝奪行動自由、恐嚇取財犯
    行，被告甲○○辯稱：並未對戊○○實施任何恐嚇行為，戊○○確
    實欠我債務150萬元，當時是他自己願意談的，花店地點也
    是戊○○找的，戊○○是承認有這筆債務，才會簽本票、現金保
    管條以及交付奠儀等語。辯護人則為其辯稱：被告甲○○根本
    不知悉後續還有入塔儀式，戊○○安靈後回到殯儀館，方由戊○○自行挑選地點商談債務，此時被告甲○○根本不可能也無必
    要再對之恫稱不還錢喪事就不用辦了；且至花店時，戊○○尚
    有邀集「豆乾大哥」及小弟到花店，戊○○一方人數眾多，倘
    若其與甲○○間沒有存在150萬元債務的話，其實可以不用簽
    的，且甲○○根本不知道戊○○等所在，不可能對其恫稱要至家
    中騷擾等言語；又戊○○確有積欠被告甲○○酒店消費款項，戊○○證稱僅有積欠3萬元，明顯不合理，雖卡拉OK店早已結束
    營業，時間久遠，甲○○未能提出當時之單據紀錄，然不能以
    此反推甲○○具有不法所有意圖等語置辯。被告丙○○另辯稱：
    在花店簽完本票後，魯蘊華曾提議直接以現金100萬元1次清
    償，不用分期要換回本票，但因甲○○認為差距太大而拒絕等
    語。被告乙○○另辯稱：我只是單純在場，聽他們談債務的事
    等語。
五、經查：
　㈠關於剝奪行動自由部分：
　1.依殯儀館現場監視器（11時51分至12時7分）勘驗結果，顯
    示約11時51分許，乙○○搭載魯蘊華返回殯儀館後，讓魯蘊華
    單獨下車，進入殯儀館內；約11時54分許，戊○○、魯蘊華一
    同自殯儀館走出，至甲○○、丙○○所駕黑色自小客車，透過車
    窗與車內甲○○等人交談一陣後，甲○○、丙○○車內後座有2人
    下車，戊○○、魯蘊華隨即分別自後座上車，乙○○前來與甲○○
    車內人士交談後，即與其餘3名不詳男子返回乙○○所駕灰色
    休旅車，而於11時56分許，甲○○、乙○○所駕車輛則陸續駛離
    殯儀館等情，有本院110年2月5日勘驗筆錄及畫面截圖在卷
    可參（見本院卷㈠第210-212、221頁）。是自客觀上尚難認
    定戊○○、魯蘊華上車一同前往花店，係因被告等人施用何等
    具體行為妨害告訴人2 人之行動自由所致。
  2.而證人戊○○於警詢時證稱：我安靈完就回殯儀館，然後跟他
    們去大有路附近的花店談債務的問題，因為我要跟她們談債
    務的問題，所以我是自願走的，我是搭甲○○的自小客車過去
    的，她們沒有妨害我的自由等語（見偵卷第37-38頁），於
    偵查中則改稱：我回去殯儀館，當時魯蘊華也從他們車上下
    車，後來甲○○就叫我與魯蘊華上他的保時捷，跟我說今天事
    情沒有處理，你爸爸後面的後事也不用辦了，這個時候還沒
    有撿骨，本來說要載我們去某處山上，但後來沒有去，就去
    了花店，花店是算我有認識的人開的，甲○○認不認識我不知
    道，花店老闆不在，花店是開放式的，花店人員可能去忙葬
    儀的事，所以不在等語（見偵卷第121頁），於本院審理時
    則證稱：就是移靈回來之後我回到殯儀館，魯韻華在乙○○車
    上，他們載他過來殯儀館，後來我們兩個一起上了甲○○的車
    。因為要談債務的事情，因為我爸爸後面要納骨、入塔，不
    談不行，不談喪事不能辦。之後就找地方要談，原本他們說
    要帶我去山上，我會害怕所以就趕快附近找一個可以坐下來
    的地方去談，就外面有一家花店，因為我不可能跟他們去山
    上。花店是我找的，在花店有我、魯蘊華、被告3人及「豆
    乾大哥」，我有打電話叫他來等語（見本院卷㈡第282-284頁
    ）。魯蘊華於偵查中證稱：戊○○在家裡辦完移靈之後就回殯
    儀館，到殯儀館我問乙○○可否讓我下車辦完擔任媳婦辦喪事
    的工作，乙○○就打電話給甲○○，甲○○就說好，就讓我下車，
    下車後我去撿骨灰完出來，甲○○就請我跟戊○○上他的車，這
    次也是非去不可，上車後繼續辦債務的問題等語（見偵卷第
    71頁），於本院審理時則證稱我們回到殯儀館我下車去撿骨
    後，甲○○他們那些人還在外面等我們，她的目的就是要錢，
    錢的事情還沒有解決，所以我們從撿完骨走出殯儀館後準備
    要入塔，走出殯儀館的時候甲○○就說現在來解決錢的問題，
    她就開始在找要去哪邊講，後來他們討論了一個結果就到了
    一個賣花的店裡面去講，我跟戊○○2人就上了她的車，被她
    載到花店。後面還有入塔儀式，因為她不讓我們辦，不跟她
    走連入塔也不能再繼續做等語（見本院卷㈡第241頁），是關
    於戊○○、魯蘊華究竟係因先前已與被告甲○○等人達成待安靈
    完成返回殯儀館後即商討債務之協議而自願前往花店？抑或
    是因被告甲○○再度恫稱不還錢喪事就不用辦了等語始被迫隨
    同被告甲○○前往花店協商債務？告訴人指述情節非無歧異。
　3.況被告甲○○等人業已等候戊○○、魯蘊華陸續完成安靈儀式、
    進行撿骨儀式，且其等先前已得戊○○承諾，辦完喪事即商討
    債務，是其等前往花店時，上開儀式既已完成，時間已近中
    午，是被告甲○○等人主觀上認為當日喪事已告一段落，已可
    商討債務等情，尚與常情無違；縱有後續入塔儀式，被告甲○○等人主觀上是否知悉尚有該儀式？於入塔儀式前，利用中
    午時間，先行商討債務是否足以妨害喪事進行？被告甲○○此
    時是否仍有以妨害辦喪事為由進行恐嚇之必要，均非無疑，
    是被告甲○○及其辯護人辯稱戊○○等人係自願上車協商債務，
    並未再以言語恐嚇等情，尚非全然不可信，佐以商談地點之
    花店為戊○○所挑選、過程中戊○○亦聯絡友人前往花店現場一
    同協商債務，是綜合觀之，尚難認戊○○、魯蘊華此時之行動
    自由受到剝奪，是此部分尚難單憑告訴人戊○○、魯蘊華之指
    述而遽認被告3人此部分亦構成剝奪行動自由之犯行。
  ㈡關於恐嚇取財部分：
　1.按刑法第346條第1項恐嚇取財罪之成立，係以行為人具有不
    法所有之意圖，以將來之惡害通知，或以現實之危害相加而
    未達於不能抗拒之程度，使被害人交付財物為犯罪構成要件
    ，最高法院93年度台上字第342號判決意旨參照。次按刑法
    第346 條第1 項、第2項之恐嚇取財及得利罪，均係以意圖
    為自己或第三人不法所有為構成要件之一，縱有以恐嚇方法
    使人交付財物，而並無不法所有之意圖者，或可觸犯妨害自
    由等其他罪名，亦無成立本罪之餘地（最高法院82年度台上
    字第4848號判決意旨參照）。
　2.被告甲○○主張於102年間至105年間，因接濟戊○○，前後為戊○○代墊律師費、手機費、水電費、借貸、酒店賒帳等，累計
    戊○○積欠達150萬元債務等語，而戊○○亦不否認確有積欠甲○○款項，惟於警詢證稱：之前因打官司向甲○○借錢，1次15萬
    、1次20萬，另外有借15萬生活費、借1萬元繳水電費，以及
    之前甲○○開店時，去店裡消費喝酒，欠了約3萬元等語（見
    偵卷第38頁），於偵查中證稱：103年間有向甲○○借款15萬
    、20萬、15萬元總共50萬元，是為了我兒子被打死之訴訟費
    用與家用，另向甲○○借款1萬元缴家裡電費，還有當時甲○○
    開酒店，我去消費3萬元，總共借款54萬元等語（見偵卷第1
    21-122頁），堪認被告甲○○辯稱其對戊○○有因上開借貸原因
    之債權均確實存在，僅其所主張之債權數額與證人戊○○所承
    認債務數額有所爭議。
　3.其中關於酒店賒帳部分，被告甲○○主張證人戊○○至少賒帳59
    萬元，惟證人戊○○僅承認3萬元之債務，並稱：被告甲○○的
    店是低消的，喝一次不會超過1萬元，大概2000元就解決，
    我都自己或1、2人去等語（見本院卷第290頁），然與證人
    丁○○於本院審理時證述：曾在甲○○開設在春日路的皇都卡拉
    OK擔任會計，約有半年期間戊○○一個禮拜大概去2、3次消費
    ，有帶朋友來，3、4名或5、6名，我們一瓶酒約2000多元，
    一臺2個小時是200元，戊○○平均每次消費3、4個小時，酒錢
    約是5000多元，約20幾臺小費，離開時，戊○○不會結帳，小
    費部分是另向甲○○借現金發放給小姐小費，因為戊○○是甲○○
    之乾弟弟，所以帳務部分都是由甲○○去處理，我只有下班結
    帳完將帳單交給甲○○，帳單戊○○並沒有簽名，因為當時我想
    戊○○是甲○○的乾弟弟，就讓甲○○自己去處理就好了，印象中
    累計的消費簽單大概30、40萬有，借現金小費5000元到1萬
    元不等，該店在104年結束營業等語（見本院卷㈡第351-363
    頁），明顯有異，是戊○○證稱僅積欠酒錢3萬元一節是否屬
    實，尚非無疑。
　4.此外證人戊○○於本院審理時亦證稱於案發之前確實並未清償
    上揭債務，當時借錢時並未談到要利息，但也沒說不要利息
    等語（見本院卷㈡第297、303頁），是被告甲○○辯稱戊○○酒
    店賒帳酒錢部分至少積欠59萬元以及另應給付利息等語，並
    非全然無憑，是被告甲○○主觀上認為戊○○累計已積欠其150
    萬元，尚非全然子虛，雖因戊○○對於債務多寡與甲○○彼此認
    知不同而有爭議，然被告甲○○主觀上確係出於認知戊○○積欠
    其上開150萬元債務，始要求戊○○簽署本票20張（共計100萬
    元）、現金保管條（表彰戊○○將清償30萬元之利益）以分期
    清償，以及要求魯蘊華交出奠儀現金21萬3000元，尚難認被
    告甲○○係出於主觀上不法所有意圖而為，至於因甲○○與戊○○
    間之借款並無書立字據、酒店賒帳消費部分亦未能提出當時
    之相關簽帳單據，而致其等對於債務之數額有所爭議，然此
    僅為民事訴訟涉訟時，關於債權債務之認定舉證責任應如何
    分配之問題，依卷內現存證據，尚無從逕認除戊○○承認之54
    萬元債務外（奠儀現金21萬3000元、表彰戊○○應於108年1月
    15日清償30萬元之現金保管條利益，合計51萬3000元，顯未
    逾戊○○承認之債務），被告甲○○就其餘自108年2月15日按月
    到期之本票部分即係出於不法所有之意圖而取得。
　5.又關於魯蘊華何以交出奠儀一節，證人戊○○於偵查中僅證稱
    ：在花店裡，甲○○就跟我與魯蘊華說叫我把父親的奠儀交給
    她，語氣也很不好，當下很多人在場，我與魯蘊華也不敢說
    什麼，就交給甲○○等語（見本院卷第121-122頁）；於本院
    審理時亦證稱：在花店時，甲○○強迫魯蘊華身上奠儀錢要給
    他（問：如何強迫法？）他就說奠儀拿過來（問：是根據什
    麼事實判斷是強迫？）因為奠儀不是甲○○的，他硬叫魯蘊華
    交出來，這不是強迫嗎？在花店時，甲○○沒有說不還的話，
    會帶人去我家騷擾之類的，但有說後面你喪事不用辦等語（
    見本院卷㈡第283、288、294頁）；核與證人魯蘊華於偵查中
    指述：但甲○○在花店叫我拿奠儀的時候，跟我說我婆婆叫我
    要拿出來，但當時我也是不願意，因為還沒有付葬儀費，也
    是甲○○逼我要拿出來的，叫我不拿出來等一下葬禮也不用辦
    ，就會丟臉，而且甲○○也知道我工作與住所在哪裡，說要找
    我很簡單等語（見偵卷第123頁）尚有歧異；而證人魯蘊華
    於本院審理時亦證稱：去花店談判的時候，甲○○就教我把奠
    儀的錢先拿出來，我說不行拿出來，因為這些錢我是要拿去
    付喪葬費用的，甲○○就說謊，說我婆婆說要給他，我說我婆
    婆說給他也不行，因為我要付喪葬費用，然後他說給我拿出
    來，要不然今天又不用辦喪事了，又是同樣那句話，她是沒
    跟我搶，但我相信如果我沒拿出來，她肯定是要搶的等語（
    見本院卷㈡第243-244頁），是關於被告甲○○究係以詐騙抑或
    是恐嚇方式？有何具體以對於生命、身體、自由、名譽、身
    體、財產之危害使人心生危害等言語，告訴人之指述實有歧
    異；且關於此時被告甲○○主觀上是否知悉尚有後續喪事將要
    進行，並非無疑，業如前述，則被告甲○○是否仍持續以不讓
    其繼續辦喪事為由要求其等以奠儀清償債務等情，亦有疑問
    ；又被告甲○○既係因戊○○長期積欠債務又避不見面，方於辦
    理戊○○父親喪事之際，前往催討，是被告甲○○辯稱不知悉告
    訴人等人住處尚非全然不可信，則被告甲○○是否得以對戊○○
    等人施以知其等工作地點、家裡地址，將去其等家騷擾等恐
    嚇言語，尚有疑問；另衡情戊○○自承積欠被告甲○○54萬元且
    於案發之際迄未清償，被告甲○○對於上開奠儀雖無優先受清
    償之權利，惟審酌戊○○積欠上開債務於案發之際應有7、8年
    之久，是被告甲○○要求戊○○等人以上開奠儀清償其債務，行
    事固有不當，然主觀上尚難逕認被告甲○○有何不法所有意圖
    ，客觀上亦難認其手段與目的間有逾越社會相當性，而另構
    成強制罪。
　6.關於公訴意旨指述被告丙○○、乙○○此部分犯行，依戊○○於警
    詢之指述：我只要對甲○○提出恐嚇取財之告訴，沒有要對其
    他人提出告訴，因為我沒有被妨害自由，單純就只是我和甲○○債務上的問題等語（見偵卷第39頁），於偵查中證稱：甲○○要我簽30萬元的現金保管條，乙○○就拿現金保管條給我簽
    名，後來有說現金保管條有刑事責任，叫我要如期付款給他
    們，丙○○人都在旁邊等語（見偵卷第122頁），而該現金保
    管條記載內容略以：本人甲○○於108年1月6日將現金30萬元
    交予戊○○代為保管，並請108年1月15日如數歸還，特立本保
    管條以資證明等語，有該現金保管條影本在卷可參（見本院
    卷第153頁），核其意旨，無非係在使戊○○承認有30萬元之
    債務，並應於108年1月15日清償甲○○30萬元，業據被告甲○○
    供承在卷（見本院卷㈡第382頁），依被告甲○○辯護人陳稱相
    較於借據，如債務人未清償債務，僅是單純民事債務不履行
    責任，因此實務流傳簽署現金保管條以代借據，於債務人未
    清償債務時，恐涉及刑事背信罪，是被告乙○○依此主觀認知
    ，於戊○○簽署後，向戊○○陳稱違反該現金保管條之法律效力
    恐涉刑事責任等語，客觀上尚難以此逕認為該當於惡害之通
    知，又告訴人戊○○、魯蘊華均未指述被告丙○○、乙○○有何等
    具體之恐嚇取財、剝奪行動自由等作為，自不能僅以被告丙○○、乙○○於案發時在場，即逕認被告丙○○、乙○○客觀上有對
    告訴人2 人恐嚇取財或剝奪行動自由。此外，被告丙○○係受
    被告甲○○委託、被告乙○○係依丙○○指示一同前往向戊○○催討
    債務，從而自難認其等主觀上有何不法所有之意圖。
六、綜上所述，無積極證據證明被告甲○○、丙○○、乙○○主觀上有
    何不法所有意圖，客觀上亦未能證明被告甲○○、丙○○、乙○○
    此部分有何恐嚇取財、剝奪行動自由之犯行，是以，被告3
    人此部分犯罪尚屬未能證明，本應為無罪之諭知，惟公訴意
    旨認此部分如成立犯罪，因與本院認定前開有罪部分，係屬
    行為局部同一之想像競合之裁判上一罪關係，爰就此部分均
    不另為無罪諭知。
據上論斷，應依刑事訴訟法第299條第1項前段，判決如主文。
本案經檢察官己○○提起公訴，檢察官高玉奇到庭執行職務。
中　　華　　民　　國　　111 　年　　4 　　月　　29　　日
                  刑事第五庭  審判長法　官　呂世文
                                    法  官  陳郁融
                                    法  官  李敬之
以上正本證明與原本無異。
如不服本判決應於收受判決後20日內向本院提出上訴書狀，並應
敘述具體理由。其未敘述上訴理由者，應於上訴期間屆滿後20日
內向本院補提理由書(均須按他造當事人之人數附繕本)「切勿逕
送上級法院」。 
　　　　　　　　　　　　　　　書記官　鐘柏翰
中　　華　　民　　國　　111 　年　　4 　　月　　29　　日
                             
中華民國刑法第302條
私行拘禁或以其他非法方法，剝奪人之行動自由者，處5年以下
有期徒刑、拘役或9千元以下罰金。
因而致人於死者，處無期徒刑或7年以上有期徒刑；致重傷者，
處3年以上10年以下有期徒刑。
第1項之未遂犯罰之。
中華民國刑法第304條
以強暴、脅迫使人行無義務之事或妨害人行使權利者，處3年以
下有期徒刑、拘役或9千元以下罰金。
前項之未遂犯罰之。